【裁判字號】    98,重訴,165
【裁判日期】    990729
【裁判案由】    清償債務
【裁判全文】
臺灣桃園地方法院民事判決             98年度重訴字第165號
原      告  林清子
訴訟代理人  呂理胡律師
複  代理人  唐永洪律師
被      告  周伯謙原名周孟言.
訴訟代理人  陳昭全律師
上列當事人間請求清償債務事件，於民國99年7 月14日言詞辯論
終結，本院判決如下：
    主  文
原告之訴及假執行之聲請均駁回。
訴訟費用由原告負擔。
    事實及理由
壹、程序方面：
    按訴狀送達後，原告不得將原訴變更或追加他訴，但被告同
    意者，不在此限。被告於訴之變更或追加無異議，而為本案
    之言詞辯論者，視為同意變更或追加。民事訴訟法第255 條
    第1 項但書第1 款、第2 項定有明文。經查，原告於起訴時
    原僅依消費借貸之法律關係，請求被告給付新台幣（下同）
    1 千萬元之借款本金及法定遲延利息，嗣於民國98年6 月25
    日以民事補充理由暨聲請調查證據狀中，主張被告就上開消
    費借貸返還義務之給付已陷於遲延，伊自得依民法第258 條
    之規定，解除原消費借貸契約等語，請求追加契約解除之回
    復原狀請求權及不當得利返還請求權，被告於該訴之追加無
    異議而為本案之言詞辯論（見本院卷第47-49 、134 頁），
    依上開規定視為被告同意追加，應予准許。
貳、實體方面：
一、原告起訴主張：伊為被告之母親，前於95年10月20日，被告
    以購買坐落桃園縣桃園市○○段埔子小段0000-0000 地號之
    土地暨其上同段13064 建號之建物（門牌號碼為桃園縣桃園
    市○○○街266 號，下合稱系爭房地）為由，向伊借款1 千
    萬元，並約明嗣後以其所任職之瑞宇文理補習班（下稱系爭
    補習班）所領之每月薪資及年終獎金扣除百分之四十，用以
    清償本件借款債務（下稱系爭契約）。惟被告迄今分文未還
    ，自始並未依約定以系爭補習班之薪資及年終獎金給付予伊
    ，伊前已就該債權向本院聲請假扣押執行後，被告仍無還款
    借款之意。又伊已於98年2 月18日以桃園成功路郵局第1010
    號存證信函催告被告返還借款及利息，其自應負給付遲延責
    任，爰以前述民事補充理由暨聲請調查證據狀為解除系爭契
    約之意思表示，並先依解除契約後回復原狀、不當得利之法
    律關係請求被告給付1 千萬元，次依消費借貸之法律關係為
    相同之請求，並均請求被告給付自遲延日起算之法定遲延利
    息，而聲明：(一)被告應給付原告1 千萬元，及自起訴狀繕本
    送達被告之翌日起至清償日止，按年息5%計算之利息；(二)請
    准供擔保宣告假執行等語。
二、被告則以：
  (一)兩造為母子關係，前於95年9 、10月間，原告向其表示欲購
    買系爭房地以供伊本身、被告及伊次子即訴外人周孟杉共同
    居住，並稱屆時會登記為3 人各三分之一之應有部分，而贈
    與其及周孟杉。茲因系爭房地係原告欲購置並贈與予其，因
    此系爭房地之買賣、過戶細節均係由原告一人處理，其僅配
    合提供過戶所須證件。嗣系爭房地於95年11月完成過戶後，
    原告乃向其表示因所有購屋資金均為伊支付，但其登記為應
    有部分三分之一之所有權人，為避免國稅局日後查稅時，若
    查知其並無實際出資購買系爭房地，該過戶行為將被認定為
    贈與而需補繳高額之贈與稅。是雙方乃同意以虛偽簽立借據
    之方式，表明其乃向原告借款1 千萬元以購買系爭房地，以
    為購屋資金之證明，意圖以此規避贈與稅之查核；且為求逼
    真，更於該借據上虛偽記載以當時其任職於系爭補習班每月
    薪資及年終獎金扣除百分之四十以供債務之清償，並虛偽填
    載簽立之日期為95年10月20日，而周孟杉亦簽署相同之文件
    ，並提交本院公證處認證。
  (二)嗣兩造因周孟杉之挑撥而時生摩擦，其為免親情再遭傷害而
    自動搬離系爭房地，詎原告明知上開借據即系爭契約不實仍
    執意興訟，惟系爭契約係屬虛偽已如前述，且兩造嗣於97年
    4 月29日就桃園縣桃園市○○街101 巷19弄1 號之房屋（下
    稱吉安街房屋）成立無償借用契約，並經公證，則設若其已
    多年未依系爭契約之內容清償債務而有重大違約之情形，其
    如何能繼續於系爭補習班任職，且原告豈有可能再同意無償
    將吉安街房屋借予其使用？進一步而言，原告既願將吉安街
    房屋無償借予其使用10年，實質上已等同贈與其，原告僅係
    為避免贈與稅而暫不為贈與之程序而已，由此足徵原告習慣
    以公證文書之方式規避稅務。又若兩造及周孟杉同時有購置
    房地之意，同時看中系爭房地之機率已微乎其微，況係以應
    有部分各三分之一之方式共有系爭房地，而周孟杉亦與原告
    簽有與系爭契約相同之文件並經公證，足認系爭房地之買賣
    及分配均係由原告一人主導。
  (三)系爭契約係為規避贈與稅而由兩造通謀虛偽為意思表示之結
    果，依民法第87條第1 項之規定應屬無效，兩造間事實上並
    無消費借貸之法律關係存在，為求保障其權利，使其不須承
    受書面借據所載償還義務，原告乃於事實上其未返還1 千萬
    元之情形下提供清償證明書，足認兩造確無消費借貸關係存
    在，原告自不得依系爭契約向其為1 千萬元返還之請求。另
    原告主張消費借貸關係存在，並請求一次返還，惟借貸契約
    若約定有分期清償之條件，除非訂有加速條款，否則就未到
    期債務本無權請求返還，且因有繼續履行之性質，貸與人亦
    無權主張解除等語，資為抗辯。並聲明：如主文所示，並陳
    明如受不利之判決，請准供擔保免為假執行。
三、兩造不爭執之事項：
  (一)原告為被告周伯謙（原名周孟言，於87年5 月9 日改名，見
    本院卷第28頁）之母，周孟杉則為被告之兄弟，亦為原告之
    子。
  (二)兩造曾簽立簽署日期載為95年10月20日之借據乙件，即原告
    主張之系爭契約，約定被告因購買系爭房地之需求而向原告
    無息借款1 千萬元，被告以系爭補習班每月薪資及年終獎金
    扣除40% 以供債務之清償。惟被告迄未有依上開約定清償債
    務之事實。
  (三)系爭房地於95年11月6 日以買賣為原因，登記為兩造及周孟
    杉所共有，3 人之應有部分均為三分之一。
  (四)吉安街房屋為原告所有，於97年4 月29日與被告簽立房屋借
    用契約書，約定由原告將之無償借予被告所經營之訴外人安
    鎮實業有限公司為住家（營業）使用，借用期間為10年，自
    97年4 月29日起至107 年4 月29日止，該房屋借用契約書並
    於97年4 月29日經本院公證處公證，被告現居住於吉安街房
    屋。
四、得心證之理由：
    原告主張：被告因購買系爭房地之需，而向伊借款1 千萬元
    ，並簽立系爭契約，惟迄未依約清償，被告經催告後應負遲
    延給付責任，伊並以意思表示解除系爭契約，被告自應依解
    除契約後回復原狀、不當得利之法律關係，或消費借貸之法
    律關係，返還系爭1 千萬元予伊等語，為被告所否認，並以
    前詞置辯。是本件兩造所爭執之處，乃在於系爭契約是否為
    兩造通謀而為虛偽之意思表示，茲析述如下：
  (一)按「稱消費借貸者，於當事人間必本於借貸之意思合致，而
    有移轉金錢或其他代替物之所有權於他方之行為，始得當之
    。是以消費借貸，因交付金錢之原因多端，除有金錢之交付
    外，尚須本於借貸之意思而為交付，方克成立。倘當事人主
    張與他方有消費借貸關係存在者，自應就該借貸意思互相表
    示合致及借款業已交付之事實，均負舉證之責任，其僅證明
    有金錢之交付，未能證明借貸意思表示合致者，仍不能認為
    有該借貸關係存在。」最高法院98年度台上字第1045號裁判
    要旨可資參照。又民法第87條之通謀虛偽表示，指表意人與
    相對人相互明知為非真意之表示而言，依該條規定係屬無效
    。因此，如消費借貸關係係出於表意人與相對人之通謀虛偽
    表示者，縱有借款交付之事實，惟因兩造所為之借貸意思表
    示依民法第87條第1 項前段之規定係屬無效，欠缺借貸意思
    表示合致，自不能成立消費借貸關係。
  (二)關於兩造間就系爭1 千萬元之消費借貸關係之成立，原告固
    提出內容如同前述之系爭契約為證。然查，被告任職於系爭
    補習班之薪資為每月4 萬元，加計1 個月年終獎金，依系爭
    契約之約定，被告應自簽約之次月即95年11月起，每月還款
    前述薪資及年終獎金中之百分之四十即12,000元，然被告迄
    今分文未償等語，業據原告陳述在卷（見本院卷第48、73頁
    ），惟依上開約定計算，被告每月應償還之金額應為16,000
    元，原告前揭所述顯係出於誤算。準此，被告每年應清償之
    債務金額即為20萬8,000 元（計算式：16000 ×13，含1 個
    月之年終獎金），則系爭1 千萬元之借款，依約自95年11月
    起清償，至少需48年以上始能完全清償，而原告係28年12月
    15日出生，被告則為49年2 月23日（見本院卷第28、73頁）
    ，屆至全部清償時原告年約115 歲、被告年約94歲，均遠高
    於國人之平均餘命，且被告於年屆強制退休年齡後，如何依
    系爭契約之約定，以前開工作所得履行清償義務長達30年？
    均有可疑。再者，原告自承伊與周孟杉合資經營系爭補習班
    ，兩人股份均為二分之一等語明確（見本院卷第44頁），可
    知原告與周孟杉實為系爭補習班之共同經營者，亦即被告之
    僱主，被告之薪資係由伊2 人發放，則兩造既以系爭契約約
    定由被告每月應領薪資及每年年終獎金中扣除百分之四十用
    以清償系爭債務，則何以原告從未於每月應發給被告之薪資
    中依約扣除，亦屬可疑。又如兩造間確有系爭契約之約定存
    在，而被告卻又從未依約履行分期清償義務，違反系爭契約
    之約定，則何以原告復於被告已違約1 年多後之97年4 月29
    日再與被告簽立房屋借用契約書，將伊所有之吉安街房屋無
    償借予被告所經營之安鎮實業有限公司為住家（營業）使用
    ，甚且借用期間長達10年，其情殊難想像。是依系爭契約違
    反經驗法則、論理法則之清償方式約定，及兩造自系爭契約
    成立後均未履行契約中關於分期清償債務約定之事實，堪認
    被告辯稱：系爭契約係為規避贈與稅而由兩造通謀虛偽所為
    ，兩造實無借貸關係等語，非屬無稽。
  (三)次查，被告辯稱：系爭契約係為規避贈與稅所為，為保障其
    之權益，原告另提供清償證明予其收執等語，亦據提出蓋有
    原告印文之清償證明乙紙為證，載明：「…四、甲（即原告
    ）、乙（即周孟杉）、丙（即被告）三方；有到法院公證乙
    、丙雙方各向甲方所借的新台幣壹仟萬元整，約定以薪資、
    年終獎金、以及公司分紅償還借款。五、茲因乙、丙雙方皆
    各自全部償還前項所述向甲方所借的新台幣壹仟萬元整，是
    以甲方特開此清償證明，證明乙、丙雙方對甲方的借款，皆
    各自清償還畢」等語綦詳（見本院卷第63頁）。原告固否認
    其上印文之真正，惟經本院依被告之聲請，將所調得之原告
    於合作金庫、花旗（台灣）銀行、中國信託商業銀行（兩份
    ）之印鑑卡，及原告提出伊所有之圓形印章乙顆（見本院卷
    第174 、175 頁），併同上述清償證明原本送請內政部警政
    署刑事警察局鑑定，鑑定結果認，除中國信託商業銀行95年
    9 月20日之印鑑卡上印文外，其餘銀行及清償證明上之原告
    印文，均與原告之印章實物相符。原告雖復以：於清償證明
    上林清子印文中之「子」字與印章邊緣不相連，刑警局鑑定
    書所檢附印文鑑定說明第2 頁「清償證明書上林清子印文」
    ，印文中「子」字則與印章邊緣相連；且清償證明上林清子
    印文中之「林」字右邊「木」字之努筆畫中下段有彎曲，刑
    警局鑑定書所檢附印文鑑定說明第2 頁「清償證明書上林清
    子印文」則否等語，質疑上開鑑定結果，而經本院將上情送
    請該局再為說明，該局於複驗檢視原送鑑資料後回覆稱：清
    償證明之「林清子」印文與林清子印章所蓋印文特徵重疊比
    對相符；另有關所詢問事項說明如下：同一印章所蓋印文因
    為會受到印章本身的材質與種類、印泥使用量多寡與成分的
    不同、蓋印時所使用的壓力、紙張的種類與蓋印台的有無以
    及是否有傾斜蓋印等的蓋印條件與環境的影響，因此會產生
    外觀上變化，所以鑑定時除了重疊比對二印文之外觀紋線外
    ，還必須觀察二者之間是否具有共同的特徵，以作為鑑定比
    對時之依據。有關上開原告所指出之兩者差異，應屬於蓋印
    條件差異所造成的印文外觀上變化，並不影響本案鑑定時之
    研判等語明確，以上有該局99年4 月20日刑鑑字第09900444
    41號鑑定書、99年6 月28日刑鑑字第0990078381號函在卷可
    稽（見本院卷第178-180 、215 頁），是原告空言否認上開
    清償證明上伊名義印文之真正，未據舉證以實其說，且與事
    實不符，不足為採。復衡諸原告於本院提示上開清償證明並
    詢問是否為伊所提供時，原告竟係答稱：「沒有印象」等語
    （見本院卷第73頁），而非逕予否認，核與一般人就非自己
    所為之事所為之回應顯然有異，益徵被告辯稱該清償證明係
    由原告所提供等語屬實。而查，被告就系爭1 千萬元之債務
    人全未清償已如前述，原告竟於此情形下提供此全額清償之
    清償證明書予被告收執，堪認原告並無向被告追償系爭1 千
    萬元之意。再參諸證人即被告配偶范氏燕亦到庭證稱：「之
    前有聽原告在罵，大叔（我先生弟弟）把台北房屋拿去借錢
    ，後來沒有錢還拿去，所以把婆婆將房屋賣掉拿去變現。我
    婆婆說要買中正五街的房屋讓大家住在一起，後來吃飯的時
    候聽到婆婆跟我先生討論，因為國家要收稅，所以將房屋登
    記一部分在我先生名下，我是聽到婆婆講要買房子給大家，
    讓大家住在一起，2008年的時候，婆婆有給我一筆20萬元讓
    我越南老家能蓋房子，她對我說房子有給，生活費也有給，
    越南房屋也有出錢蓋，他說我很好命，希望我不要像別人媳
    婦一樣，希望我對她好」等語綦詳（見本院卷第152 頁），
    核與原告上開原無向被告求償之旨約略相符，應可採信，堪
    認被告辯稱：系爭契約係為規避系爭房地之贈與稅而由兩造
    通謀虛偽所為之意思表示等語屬實。
  (四)原告雖提出被告於中國信託之存摺內外頁為證（見本院卷第
    50、51頁），並有證人即中國信託商業銀行桃園分行理財專
    員施美名到庭證稱：原告曾抱著1 千萬元之現金與被告到銀
    行來，渠帶著他們到大額存款櫃檯將這筆錢存入被告的戶頭
    ，是因他們要買房屋，因銀行利率過高，被告乃向原告借錢
    ，後來這筆錢再逐筆匯款到建設公司於本行的帳戶等語；證
    人即冠炫建設有限公司現場銷售業務周麗琴到庭證稱：房子
    是由原告母子3 人共同購買，成交價是3,500 萬元，原告先
    出簽約款1,500 萬元，其後2 期款項各由2 個兒子各付1 千
    萬元，有聽到2 個兒子討論向媽媽借錢，不清楚如何還錢，
    金額是用轉帳支付，轉帳時都是由渠陪同到中國信託商業銀
    行辦理，公司在該行有帳戶等語（見本院卷第74-76 頁）。
    而依上述存摺內外頁所示，被告之帳戶內確於95年10月27日
    有現金1 千萬元存入，嗣先後於同年11月1 日、同年月9 日
    分4 筆轉帳匯出1 千萬元，對照證人上開證述，堪認上開1
    千萬元確曾經由被告之帳戶支付系爭房地之買賣價款。然查
    ，上開金錢流向充其量僅能證明原告主張系爭1 千萬元之交
    付乙節係屬事實，惟揆諸首揭說明，金錢交付之原因多端，
    須本於借貸之意思而為交付，始能成立消費借貸關係，是此
    情尚不足以證明兩造間已就該1 千萬元有消費借貸之意思表
    示合致。又系爭契約係出於兩造通謀虛偽意思表示，其目的
    在於規避系爭房地之贈與稅，詳如前述，則兩造、周孟杉於
    銀行理專、建設公司業務面前，表示系爭1 千萬元係屬借款
    乙情，亦係為達上開目的所為，更何況證人施美名為上開證
    言時，同時證稱：「（問：你如何得知是媽媽借錢給兒子的
    事？）是原告告訴我的。」等語明確（見本院卷第74頁），
    則證人施美名前開證言中關於兩造成立消費借貸關係之意思
    表示合致部分，係聽聞自原告所述，非親身見聞之事實，自
    不足為有利原告認定之證明；而證人周麗琴前述證詞，則僅
    能證明兩造及周孟杉有討論借款之事實，至於兩造就消費借
    貸關係之成立，是否已達意思表示一致之事實，則尚不足以
    證之。是於綜合上情，本院認上開證人施美名、周麗琴之證
    詞，尚不足推翻本院前開之認定。
  (五)至於證人周孟杉雖到庭證稱：當初原告並無不動產而有購屋
    之動機，所以商請原告能借款予被告，以合資購買系爭房屋
    等語（見本院卷第77頁）。惟證人周孟杉亦證稱：因為我們
    都沒有什麼錢，而銀行利息太高，所以希望媽媽無息借錢給
    我們，知道被告向原告借錢的事，因為我也一起借，有簽與
    被告相同之借據，我一個月收入4 萬元，與被告一樣，原來
    已有不動產等語（見本院卷第77、78頁），則依證人周孟杉
    上開所述，渠之財力亦屬不豐，如非向原告無息借貸，不足
    以提出足夠之資金購買系爭房地，然而，渠原已有不動產，
    應不若被告般有購置房屋之強烈動機，則渠向原告告貸超出
    清償能力之鉅資，衡諸情理，已有可疑。且渠在系爭補習班
    之薪資亦僅為每月4 萬元，與被告相同，又與原告簽有如系
    爭契約般之借據，惟系爭契約有關分期清償約定之不合事理
    ，已如前述，則渠與原告間是否真有1 千萬元之消費借貸關
    係，更屬可疑。再者，證人周孟杉與原告間除亦為母子外，
    就購屋款1 千萬元部分（或謂系爭房地三分之一之應有部分
    所有權），不論係與原告成立消費借貸或贈與關係，均可認
    於本件係與原告利害關係、立場相一致，實難期上開證詞全
    無偏頗之虞，更參前揭疑點，是本院認證人周孟杉上開所為
    證言，亦不足使本院翻異前開所為之認定。
五、綜上所述，被告辯稱：系爭契約係出於兩造通謀而為意思表
    示，依民法第87條第1 項前段之規定，應屬無效，兩造間並
    無原告所主張1 千萬元之消費借貸關係成立等語，為可採信
    。從而，原告主張兩造間存在如系爭契約所示之消費借貸關
    係，依解除契約後回復原狀、不當得利或消費借貸之法律關
    係，請求被告給付原告1 千萬元，及自起訴狀繕本送達之翌
    日起至清償日止，按年息5%計算之利息，為無理由，應予駁
    回。又原告之訴既經駁回，其假執行之聲請即失所附麗，應
    併駁回之，併此敘明。
六、本件事證已臻明確，兩造其餘之主張、陳述及所提之證據資
    料，核與判決結果無何影響，爰不一一論述，附此敘明。
七、據上論結，本件原告之訴為無理由，依民事訴訟法第78條，
    判決如主文。
中    華    民    國    99    年    7     月    29    日
                  民事第一庭  法  官  范明達
以上正本係照原本作成。
如對本判決上訴，須於判決送達後20日內向本院提出上訴狀。
如委任律師提起上訴者，應一併繳納上訴審裁判費。
中    華    民    國    99    年    7     月    30    日
                              書記官  李心怡

司法院資訊處製作；財團法人民間司法改革基金會備份。
